臺灣高雄地方法院刑事判決　　　　　　　95年度易字第2599號
公　訴　人　臺灣高雄地方法院檢察署檢察官
被　　　告　丙○○
　　　　　　甲○○
　　　　　　乙○○
上列被告因妨害自由案件，經檢察官提起公訴（95年度偵字第26
075、26077 、28697 號），本院判決如下：
    主  文
丙○○共同以非法方法，剝奪人之行動自由，處有期徒刑肆月，
如易科罰金，以新臺幣壹仟元折算壹日。扣案之折疊刀壹支沒收
。
甲○○、乙○○共同以非法方法，剝奪人之行動自由，各處有期
徒刑參月，如易科罰金，均以新臺幣壹仟元折算壹日。扣案之折
疊刀壹支沒收。
    事  實
一、丙○○係陳信瑋之朋友，因先前陳信瑋之老闆丁○○（弘宗
    工程有限公司負責人）公司經營不善，積欠陳信瑋、廖振德
    、張淑茹、吳基誠、張繼政等員工薪資總計達新臺幣（下同
    ）19萬1 千元尚未發放，陳信瑋取得上開員工同意後，遂委
    託丙○○向丁○○催討欠款，丙○○、甲○○、乙○○共同
    基於剝奪他人行動自由之犯意聯絡，先由丙○○、甲○○於
    95年8 月21日上午8 時30分許，持上開員工之委託書前往丁○○位於高雄縣鳥松鄉○○路27之14號2 樓公司處所，向丁○○催討工資，丁○○表示希望能分期付款解決債務問題後
    ，丙○○、甲○○要求丁○○前往該大樓之地下室幫2 人開
    啟鐵門離開，約於同日上午9 時40分許，3 人行至地下室之
    際，丙○○遂打電話與同具上開犯意聯絡之乙○○，表示已
    經找到丁○○，要求乙○○前來該棟大樓之地下室，乙○○
    應允後，丙○○、甲○○要求丁○○搭上2 人所駕駛之車牌
    號碼2189-ME 號自用小客車離開現場解決債務，丁○○不從
    ，丙○○遂取出自備之折疊刀抵住丁○○之臉部嚇稱：「若
    不上車跟我們走解決債務，就捅一刀抵一萬元」，此時乙○○亦騎乘機車趕至現場，3 人並基於前開犯意聯絡，由乙○○勒住丁○○之脖子，3 人以強行拉扯及脅迫之行為，強制
    將丁○○帶上車號2189-ME 號自小客車離去，剝奪丁○○之
    行動自由，並在拉扯中造成丁○○受有頭部外傷併顏面擦傷
    及右前臂擦傷等傷害（傷害部分業據撤回告訴，詳如後述）
    。又丙○○等人駕駛上開車輛將丁○○帶至高雄市○○路
    415 號「大發計程車行」內後，並接續上開妨害自由之犯意
    ，不讓丁○○離去，復在丁○○之行動自由遭剝奪並在繼續
    狀態中，丙○○等人向丁○○嚇稱：「趕快找人籌錢，不然
    不要想回去，一定要拿出錢來，否則一刀抵一萬」等語，復
    強迫丁○○行無義務之事，多方催促及脅迫應先償還部分款
    項，並拿出空白本票5 張及協議書1 紙，要求丁○○簽立，
    丁○○唯恐無法安全離開現場，心生畏懼，遂應允籌措部分
    款項先行償還，並簽立上開本票，交付與其等收受，嗣丁○○立即聯絡其公司會計向友人借款3 萬元，再由會計出款1
    千元，總計3 萬1 千元後，由丙○○等3 人搭載丁○○，並
    控制其行動，前往高雄縣鳥松鄉○○路郵局門口，由其會計
    交付3 萬1 千元與丙○○等人收受，丙○○等人始交還丁○○所簽立之本票1 紙，再釋放丁○○離去，剝奪丁○○之行
    動自由達2 小時之久，事後丙○○將所取得之3 萬1 千元交
    付與陳信瑋收受。嗣於同年9 月28日下午1 時許，丙○○、
    甲○○與不知情之黃鶴祥（另經檢察官為不起訴處分）再度
    前往高雄縣鳥松鄉○○路27號前，向丁○○索取另分期償還
    之4 萬元現金時，當場為警所查獲，並扣得甲○○所有供本
    件作案所用之折疊刀1 支，始查知上情。
二、案經丁○○訴由高雄市政府警察局刑警大隊移請臺灣高雄地
    方法院檢察署檢察官偵查起訴。
    理  由
壹、程序方面
    被告丙○○對於證人即告訴人丁○○、證人陳信瑋、廖振德
    、吳基誠、張繼政、黃鶴祥、張淑茹、證人即同案被告甲○○、乙○○於警詢之陳述，及卷附診斷證明書、扣押物品目
    錄表等書證；被告甲○○對於證人丁○○、陳信瑋、廖振德
    、吳基誠、張繼政、黃鶴祥、張淑茹、證人即同案被告丙○○、乙○○於警詢之陳述，及上開卷內書證；被告乙○○對
    於證人丁○○、陳信瑋、廖振德、吳基誠、張繼政、黃鶴祥
    、張淑茹、證人即同案被告丙○○、甲○○於警詢之陳述及
    上開卷附書證，渠等3 人均知有刑事訴訟法第159 條第1項
    不得為證據之情形，於本院審理時，均同意上開書證得作為
    證據，本院審酌前開證人於警詢之陳述及上開書證作成時之
    狀況，距離本案查獲時間甚近，作成時之情況亦均屬正常，
    並均與本案相關之待證事實具有關連性，是認前開書證為適
    當，依刑事訴訟法第159 條之5 第1 項之規定，認具證據能
    力。
貳、實體方面
一、有罪部分
　(一)證人丁○○積欠公司員工陳信瑋、廖振德、張淑茹、吳基誠
    、張繼政等人之薪資，該公司員工廖振德、張淑茹、吳基誠
    、張繼政等人遂委請陳信瑋代為處理，業據證人陳信瑋、廖
    振德、張淑茹、吳基誠、張繼政等人於警詢時證述綦詳。又
    證人陳信瑋為向丁○○催討同公司上開員工薪資，乃委請被
    告丙○○、甲○○、乙○○等人前往處理，被告丙○○等人
    於受委託後，遂於上開時間，前往高雄縣鳥松鄉○○路27之
    14號2 樓弘宗工程有限公司處所，向丁○○催討其積欠上開
    員工之薪資款項，並在丁○○未能當場解決債務，即以請丁○○為伊等開啟地下室鐵門為由，在地下室以刀抵住丁○○
    ，並強勒及強拉丁○○上車，其後將丁○○帶至高雄市○○
    路415 號「大發計程車行」內之妨害自由之犯行，業據被告
    丙○○、甲○○、乙○○等人於本院審理時供承不諱，核與
    證人丁○○於警詢、偵查及本院審理時之證述，及證人陳信
    瑋於警詢及偵查中之證述均相符合；又證人丁○○在該計程
    車行內行動受限制時又為被告丙○○等人以恐嚇及強制之手
    段，致其簽立空白本票與協議書及向友人及會計借款3 萬1
    千元交付予被告丙○○等3 人之情，亦據證人丁○○於警詢
    、偵查及本院審理時證述歷歷，被告丙○○等3 人亦供承證
    人丁○○確有簽具上開本票及協議書並交付上開款項之情不
    諱，此外並有扣押物品目錄表、扣押物品照片3 張、本票4
    紙、切結協議書1 紙、監視錄影帶1 卷、現場監視錄影帶翻
    拍照片17張、國軍高雄總醫院診斷證明書1 紙、贓物認領保
    管單1 紙，及扣案之折疊刀1 支扣案可佐。
  (二)又被告丙○○固坦承有在計程車行內向丁○○嚇稱一刀抵一
    萬之情，惟丙○○、甲○○、乙○○等人均矢口否認有於該
    車行內，為其餘之恐嚇、強制及妨害自由之犯行，辯稱：到
    大發計程車行後，並無向丁○○稱趕快找人籌錢，不然不要
    想回去等語，丁○○係以電話一一向其員工確認積欠薪資之
    事，渠等在跟他協商後，由丁○○自願簽立空白本票與協議
    書，簽的金額就是他跟員工確認的金額，渠等在拿到錢之後
    ，就把31,000的本票還給他，在大發計程車行時，並無控制
    他的行動，還有買飲料給他喝等語。
  (三)惟查：
  1.證人丁○○於本院審理時證稱：當天他們要離開，叫我下樓
    去幫他們開地下室電動門，到地下室之後，他們就脅迫我上
    他們的車，他們把我帶到1 個計程車招呼站，在招呼站也是
    談工資的事情，在招呼站裡面他們就叫我寫切結書並拿本票
    給我簽，簽完之後，我跟他們說，我現在沒有錢，所以向我
    的朋友張先生借了3 萬元及跟會計小姐借了1 千元，共3 萬
    1 千元，約在鳳仁路的郵局門口，交給他們，他們就把1 張
    3 萬1 千元的本票還給我，我才能離開等語；復稱：「（問
    ：在計程車行的時候，他們有無說過，趕快找人籌錢，不然
    就不要想回去等話？）答：這些不愉快的過程，我不想再提
    ，這些我在之前的警詢、偵查都有陳述過了。」、「（問：
    你在警察局有談到被告丙○○有恐嚇我，趕快找人籌錢，不
    然不要想回去了，並拿出本票及協議書，要求我簽立等內容
    ，是否實在？）答：實在，這些話我之前都有講過。」、「
    （問：在偵查中你曾經說過，他們要你拿錢出來，不然不要
    想回去，是否實在？）答實在，他們有說過。」、「（在計
    程車行的時候，當天他們一定要拿到錢才肯讓你走，還是只
    要拿到本票你就可以離開？）答：他們給我的感覺，至少第
    一期要拿錢出來，所以我才會找朋友借錢。」等語（見本院
    卷第70至73頁）綦詳。參以證人丁○○與被告丙○○、甲○○、乙○○等人原互不相識，倘被告丙○○等人在計程車行
    無為上開妨害自由犯行時，並在場為恐嚇及強制之行為，實
    無須莫名指稱被告丙○○等人有為上開犯行，以誣陷被告之
    理。
  2.又衡以當時被告丙○○等人既係基於解決債務之緣由而將丁○○強押至上開計程車行內，而該計程車行內亦非一般公開
    處所，是丁○○在渠等之脅迫下，隻身進入該處所，實難認
    丁○○在此狀態下，仍得自由離去該處所至明；且據被告丙○○供承伊確有在該計程車行內向證人丁○○嚇稱：一刀抵
    一萬之語（見95年度偵字第26077 號卷第12頁）觀之，足見
    斯時如丁○○未能就積欠薪資欠款先行清償部分款項，或立
    下相關字據，被告丙○○等人焉有任令丁○○自由離去之理
    ；是證人丁○○於警詢、偵查及本院審理時所證遭被告丙○○等人於計程車行恐嚇上開言語，並強制簽立本票、協議書
    及交付部分款項始得離去，較符常情，堪認證人丁○○所證
    較為可信。被告以其等有買飲料予丁○○喝，辯稱渠等並未
    控制丁○○行動，亦未嚇稱不然不要想回去等語云云，核無
    足採。
  3.況倘卷附之本票及協議書係丁○○自行同意簽立，依常情言
    之，丁○○為維己身安全之情況下，理當要求被告等人與其
    返回公司後再行簽立，何須在被告丙○○持刀恐嚇、脅迫之
    情況下，由被告甲○○等人交付備妥之本票及信紙，當場簽
    立之？且倘丁○○已應允先行返還部分薪資，並自願簽具本
    票及協議書，當可簽具餘欠款項之本票即可，何須一一簽具
    5 紙本票，並在返還第1 期款項時，始可由丙○○等人取回
    已返還款項之同額本票，足認證人丁○○證稱其並無意簽發
    上開本票及協議書，係為離去該場所而簽具上開本票、協議
    書及交付上開款項等情，應與事實相符，可堪採信。
  (四)綜上所述，被告丙○○、甲○○、乙○○上開所辯均無足採
  　，被告3人之上開犯行洵堪認定，自應依法論科。
  (五)論罪、科刑：
  1.按刑法第302 條第1 項、第304 條第1 項及第305 條之罪，
    均係以人之自由為其保護之法益。而刑法第302 條第1 項之
    罪所稱之非法方法，已包括強暴、脅迫或恐嚇等一切不法手
    段在內。因之，如私行拘禁或以非法方法剝奪他人行動自由
    行為繼續中，再對被害人施加恐嚇，或以恐嚇之手段迫使被
    害人行無義務之事；則其恐嚇及使人行無義務之行為，仍屬
    於私行拘禁或以非法方法剝奪行動自由之部分行為，應僅論
    以刑法第302 條第1 項之罪，無另成立同法第304 條或第30
    5 條之罪之餘地（最高法院29年上字第2359號、第3757號判
    例意旨、89年臺上字第780 號判決意旨參照）。再按以強暴
    之方法剝奪人之行動自由時，若於實施強暴行為之過程中，
    致被害人受有傷害，乃施強暴之當然結果，固不另論傷害罪
    」（最高法院89年度臺上字第4676號判決可資參照）。
  2.核被告丙○○、甲○○、乙○○所為，均係犯刑法第302 條
    第1 項以強暴方法剝奪他人行動自由罪。又被告丙○○等3
    人強押丁○○上車，於妨害自由行為繼續中，仍於計程車行
    內對丁○○出言恐嚇，並以強暴脅迫手段，逼迫其打電話給
    友人籌錢還債並簽立本票及協議書等情，自屬包含於妨害丁○○行動自由之同一意念之中，其所為之恐嚇危害安全罪、
    強制罪，仍應視為剝奪他人行動自由之部分行為，不另論罪
    。被告3 人就上開妨害自由犯行，有犯意聯絡及行為分擔，
    皆為共同正犯。
  3.又按刑法第346 條第1 項之恐嚇取財罪，係以意圖為自己或
    第三人不法所有為構成要件之一，若僅以恐嚇方法使人交付
    財物，而並無不法所有之意圖者，縱令其行為或可觸犯他項
    名，要無由成立本條之恐嚇罪，此亦有最高法院24年上字第
    3666號判例意旨可資參照。本案被告丙○○、甲○○、乙○○共同剝奪告訴人丁○○行動自由而強拉丁○○上車至高雄
    市○○路415 號大發計程車行處所後，由被告丙○○等3 人
    命告訴人丁○○以電話聯絡友人籌錢還債並簽立本票及協議
    書作為讓其離開之條件，被告丙○○等人之目的，係要求告
    訴人丁○○應清償所積欠陳信瑋等員工之薪資款項，並無為
    自己或第三人陳信瑋不法所有之意圖，應認被告丙○○、甲○○、乙○○所為，僅係構成妨害丁○○行動自由之犯行中
    ，所為之恐嚇及強制之犯行，並不該當恐嚇取財罪之犯罪構
    成要件，檢察官於起訴法條誤引刑法第346 第1 項之恐嚇取
    財罪，尚有誤會；且檢察官於起訴書論以被告丙○○3 人所
    犯上開妨害自由罪及恐嚇、傷害3 罪間，誤認係犯意個別，
    罪名有異，應予分論併罰云云，亦有未合，應予更正，併予
    指明。
  4.爰審酌被告丙○○因陳信瑋等員工與丁○○間之薪資糾紛，
    即受陳信瑋之委託，而聯繫甲○○、乙○○等人共同以強暴
    、脅迫方法，剝奪被害人丁○○行動自由，並強迫丁○○籌
    錢還債並簽立本票及協議書等情，實屬不該，惟考量渠等年
    紀尚輕，犯後已坦承部分犯行並與被害人丁○○達成調解，
    由丁○○就傷害部分撤回告訴，並表示不再追究其餘非告訴
    乃論之犯行（見卷附調解程序筆錄1 份，本院卷第33頁），
    復斟酌本案件由被告丙○○受友人陳信瑋之委託後，而處於
    主導地位前往催討債務，由被告甲○○、乙○○處於協助地
    位參與上開犯行，渠等犯罪目的、手段及被害人丁○○到庭
    陳述仍見其心存畏懼等一切情狀，分別量處如主文所示之刑
    ，並審酌本案犯罪情節、被告3 人之資力及智識程度，均諭
    知以新臺幣1 千元折算1 日之易科罰金折算標準。
  5.扣案之折疊刀1 支，為被告甲○○所有，供本案犯罪所用之
    物，業據被告甲○○供承在卷（見本院卷第88頁），依共犯
    責任共同原則，爰依刑法第38條第1 項第2 款規定，依法宣
    告沒收。至扣案告訴人丁○○簽發之本票及協議書，為被告
    丙○○、甲○○、乙○○等人因犯罪所得之物，惟渠等取得
    後，業已將之交付予委託人即債權人陳信瑋，顯已移轉所有
    權，已非被告等人所有，爰不為沒收之諭知。
二、傷害部分不另為不受理諭知部分：
  (一)公訴意旨略以：被告丙○○、甲○○、乙○○於上開時、地
    ，向告訴人丁○○催討工資，並在告訴人丁○○表示希望能
    分期付款解決債務問題後，被告丙○○、甲○○遂要求丁○○前往該大樓之地下室幫忙開啟鐵門離開，約於同日上午9
    時40分許，3 人在地下室之際，被告丙○○先聯絡被告乙○○前來該棟大樓之地下室，並要求告訴人丁○○搭上前開21
    89-ME 號小客車離開現場解決債務，丁○○不從，被告丙○○遂取出自備之折疊刀抵住丁○○之臉部嚇稱：「若不上車
    跟我們走解決債務，就捅一刀抵一萬元」，乙○○亦騎乘機
    車趕至現場，由乙○○勒住丁○○之脖子，3 人以強行拉扯
    及脅迫之行為，強行將告訴人丁○○帶上前開自用小客車離
    去，剝奪丁○○之行動自由，並造成丁○○受有頭部外傷併
    顏面擦傷及右前臂擦傷等傷害（被告丙○○、甲○○、乙○○所犯上開妨害自由犯行，業據本院為有罪認定，已如前述
    ），因認被告丙○○、甲○○、乙○○亦涉犯刑法第277 條
    第1 項之傷害罪嫌。
  (二)按告訴乃論之罪，告訴人於第一審辯論終結前得撤回其告訴
    ，又告訴經撤回者，應諭知不受理之判決，刑事訴訟法第23
    8條第1項、第303條第3款分別定有明文。
  (三)告訴人丁○○告訴被告丙○○、甲○○、乙○○傷害部分，
    起訴書認係觸犯刑法第277條第項1之傷害罪嫌，依同法第28
    7條之規定，須告訴乃論。惟告訴人丁○○已於本院準備程
    序時，具狀撤回對被告丙○○等3人之傷害告訴，此有本院
    卷附撤回告訴狀在卷足憑（見本院卷第44頁），揆諸前開說
    明，本應為不受理之諭知，已如前述，惟按以強暴之方法剝
    奪人之行動自由時，若於實施強暴行為之過程中，致被害人
    受有傷害，乃施強暴之當然結果，固不另論傷害罪（最高法
    院89年度臺上字第4676號判決可資參照），是本案告訴人丁○○身上如診斷證明書所示之傷害，係遭被告丙○○、甲○○、乙○○等人因妨害自由過程中所造成之傷害，被告等人
    所為上開傷害犯行與妨害自由犯行大都同時為之，堪認並非
    被告等人另行起意傷害所造成，是此部份傷害犯行，既與上
    開論罪科刑部分，有實質上一罪之關係，本院爰不另為不受
    理之諭知。
據上論斷，應依刑事訴訟法第299 條第1 項前段，刑法第28條、
第302 條第1 項、第41條第1 項前段、第38條第1 項第2 款，刑
法施行法第1 條之1 ，判決如主文。
本案經檢察官鄧藤墩到庭執行職務。
中　　華　　民　　國　　96　　年　　5 　　月　　24　　日
                  刑事第十庭  審判長法　官  陳玉聰
                                    法  官  鄭凱文
                                    法  官  楊淑珍
以上正本證明與原本無異。
如不服本判決，應於判決送達後10日內，向本院提出上訴狀。
中　　華　　民　　國　　96　　年　　5 　　月　　24　　日
　　                                書記官  林秀敏
附錄本案論罪科刑法條
 刑法第277條（普通傷害罪）
 傷害人之身體或健康者，處3年以下有期徒刑、拘役或1千元以下
 罰金。
 犯前項之罪因而致人於死者，處無期徒刑或7年以上有期徒刑；
 致重傷者 ，處 3 年以上 10 年以下有期徒刑。
 刑法第302 條（剝奪他人行動自由罪）
 私行拘禁或以其他非法方法，剝奪人之行動自由者，處5 年以
 下有期徒刑、拘役或3 百元以下罰金。
 因而致人於死者，處無期徒刑或7年以上有期徒刑，致重傷者，
 處 3 年以上十年以下有期徒刑。
 第 1 項之未遂犯罰之。
 刑法第346條（單純恐嚇罪）
 意圖為自己或第三人不法之所有，以恐嚇使人將本人或第三人之
 物交付者，處6月以上5年以下有期徒刑，得併科1千元以下罰金
 。
 以前項方法得財產上不法之利益，或使第三人得之者，亦同。
 前二項之未遂犯罰之。
